臺灣臺北地方法院民事判決　　　　　　　99年度訴字第2111號
原　　　告　利吉建材有限公司
法定代理人　周漢銘
訴訟代理人　林財生律師
被　　　告　臺北市○○區○○段.
　　　　　　市更新會
法定代理人　吳麗玲
訴訟代理人　蔡志揚律師
上列當事人間請求給付貨款事件，經本院於中華民國100年2月10
日言詞辯論終結，判決如下：
    主      文
原告之訴及假執行之聲請均駁回。
訴訟費用由原告負擔。
    事實及理由
一程序方面：按訴狀送達後，原告不得將原訴變更或追加他訴。
  但請求之基礎事實同一者，不在此限，民事訴訟法第255條第
  1項第2款定有明文。原告起訴原依民法第345條、第300條規定
  之買賣契約及債務承擔關係，請求被告給付新臺幣（下同）
  2,958,450元及其法定遲延利息，嗣於民國100年2月1日具狀追
  加依民法第269條第1項規定之第三人利益契約關係請求，核其
  請求之基礎事實同一，其追加應予准許。
二原告主張：被告委由訴外人豐椿營造有限公司（下稱豐椿公司
  ）承攬東星大樓重建工程（下稱系爭工程），原告係豐椿公司
  之磁磚供應商。97年2、3月間，因豐椿公司對協力廠商付款不
  正常，影響系爭工程之進行，被告遂出面向協力廠商承諾由其
  監督付款，磁磚貨款由被告直接給付原告，原告信任其承諾，
  繼續為系爭工程供貨，被告亦於97年3、4月間按原告供貨金額
  付款。惟原告於97年4、5月間陸續供應總價2,201,107元之磁
  磚，被告僅於97年5月間給付944,685元，尚欠1,256,422元，
  故原告表示不再供貨。被告遂於97年5月29日召開理監事會議
  ，邀請原告之法定代理人出席，表示被告必定會給付貨款，請
  原告繼續供貨，原告乃於97年6月間供應總價1,770,901元之磁
  磚。被告未付貨款總計3,027,323元，原告因內政部營建署科
  長彭學禮要求減價以示同情東星大樓住戶，遂減為2,958,450
  元，被告即按此金額陳報內政部營建署，請求撥款給付，惟原
  告迄未獲償。因被告就豐椿公司於97年5月29日以前積欠原告
  之貨款1,256,422元為債務承擔之意思表示，故原告得依民法
  第345條、第300條規定請求被告給付。另被告於97年5月29日
  理監事會議中直接要求原告供貨，兩造間成立買賣契約，原告
  得依買賣契約關係請求被告給付97年6月之貨款；縱然被告係
  代豐椿公司要求供貨，惟其表示必會付款，有債務承擔之意思
  ，原告亦得依債務承擔之關係請求被告給付。又被告與豐椿公
  司間之96年6月5日系爭工程契約轉讓協議第3條第5項第2款及
  97年3月8日協議書所約定之監督付款，具第三人利益契約性質
  ，是原告亦得依民法第269條第1項規定請求被告給付等情。求
  為判命被告給付原告2,958,450元及自起訴狀繕本送達翌日起
  至清償日止按年利率5%計付利息之判決，並願供擔保，請准宣
  告假執行。
三被告辯稱：被告於96年6月間委由豐椿公司承攬系爭工程，豐
  椿公司違約後，被告於97年10月29日終止承攬契約，另委由恆
  合營造有限公司承攬。原告係豐椿公司之磁磚供應廠商，與被
  告間無買賣契約或債務承擔關係。依被告與豐椿公司間之96年
  6月5日系爭工程契約轉讓協議書第3條第5項第2款及97年3 月8
  日之補充協議約定，可知被告給付承攬報酬予豐椿公司，得選
  擇監督付款，其方式係由豐椿公司向被告請款，經被告會同內
  政部營建署及監造建築師勘估確認豐椿公司完成之工作項目及
  工程款後，將工程款匯入豐椿公司指定之協力廠商帳戶，以清
  償被告對豐椿公司之工程款債務。監督付款乃被告之權利，而
  非義務，亦非第三人利益契約，被告與豐椿公司之協力廠商間
  僅有指示給付關係，不因監督付款而承擔豐椿公司之債務或與
  協力廠商發生契約關係。迄97年7、8月間，系爭工程仍由豐椿
  公司施作並提出材料送審資料予被告，被告並非因原告請款而
  給付價金予原告。豐椿公司最後一次向被告請款係於97年5 月
  22日，請領之工程款包括給付原告之270萬元，亦即將97年4月
  24日匯予原告之1,755,285元（扣除匯費30元前之金額）扣還
  被告帳戶，加上97年5月29日匯予原告之944,715元（扣除匯費
  30元前之金額），被告於97年5月22日則據以向內政部營建署
  申請核撥系爭工程第26次工程費用。嗣被告於98年1月5日向內
  政部營建署申請核撥系爭工程第27次、第28次工程費用，迄今
  未據核撥。縱認原告對被告有請求權，被告並未承認原證7所
  列金額或文字，且應扣除被告於97年4月24日匯入原告帳戶之
  1,755,285元等語。聲明請求駁回原告之訴及其假執行之聲請
  ，如受不利判決，願供擔保，請准宣告免為假執行。
四兩造不爭執事項（參見本院卷(一)第182頁之99年10月14日言詞
  辯論筆錄、第191頁之被告99年11月11日陳報狀、第254頁之99
  年11月25日言詞辯論筆錄）：
  (一)被告曾委由豐椿公司承攬系爭工程，並簽訂96年6月5日系爭
    工程契約轉讓協議書，其中第3條第5項第2款約定：「丙方
    （即豐椿公司）向甲方（即被告）請領任何款項，甲方有權
    採監督付款方式辦理，…丙方向甲方請款時，應同時檢附已
    填載應給付各協力廠商款項金額之丙方入款帳戶取款憑條，
    甲方得於付款同時，以前述取款憑條自丙方入款帳戶中取款
    並匯交協力廠商」，另於97年3月8日簽訂協議書，就上開條
    款補充約定：「一自本協議書簽訂之日起，更新會監督付款
    之方式，由豐椿公司提出其應給付本工程各協力廠商之金額
    及各協力廠商帳戶明細，每期申請之計價款匯入更新會帳戶
    …內，並自第24次計價請款起，各期工程款由更新會直接匯
    款給付各協力廠商。二前條更新會直接給付各協力廠商之金
    額範圍內，視為更新會已清償對豐椿公司之債務，豐椿公司
    不得再對更新會為任何主張或請求。」（另參見本院卷(一)第
    98、99頁）
  (二)被告自97年3月間開始採監督付款方式，將豐椿公司請領之
    工程款匯入其協力廠商之帳戶；其中關於原告部分，被告分
    別於97年3月12日、3月24日、4月9日、4月24日、5月29日，
    將豐椿公司所請領工程款中之84,700元、1,277,862元、299
    ,970元、1,755,255元、944,685元，匯入原告之帳戶（上開
    金額均已扣除匯費30元）。（另參見本院卷(一)第113至128頁
    之存摺影本）
  (三)本院卷(一)第134頁之97年4月份統一發票（YU00000000）所載
    品名、數量、金額（13500*24元＝324,000元，11400*78元
    ＝889,200元，10500*37元＝388,500元，1000*74元＝70,
    000元，共計1,671,700元，含稅1,755,285元），均不在原
    告本件請求之出貨範圍內。
  (四)豐椿公司最後一次向被告請款係於97年5月22日。被告於97
    年5月22日向內政部營建署申請核撥系爭工程第26次工程費
    用。
  (五)被告於97年10月29日以被證13存證信函向豐椿公司表示終止
    承攬契約，豐椿公司於97年10月30日收受該存證信函。
  (六)被告於97年12月30日理監事會議後，授權恆合營造有限公司
    清點豐椿公司之協力廠商就系爭工程已施工未獲付款情形。
  (七)被告於98年1月11日理監事會議中提出如本院卷第79頁之附
    件「東星大樓包商帳款明細表」並報告表示：「經清算後，
    豐椿營造積欠小包工程款高達NT38,348,781元（詳如附件）
    」等語；「東星大樓包商帳款明細表」記載「利吉」「磁磚
    」「未領（都更）2,958,450」「備註：已出貨完畢，OK」
    。
五兩造爭執要點及本院之判斷
  原告主張：被告曾委由豐椿公司承攬系爭工程，原告係豐椿公
  司之磁磚供應廠商，97年2、3月間，因豐椿公司對協力廠商付
  款不正常，影響系爭工程之進行，被告遂出面監督付款，將磁
  磚貨款直接給付原告等情，為被告所不爭執。惟原告主張：被
  告於97年5月29日理監事會議中向原告表示承擔豐椿公司積欠
  之貨款債務，並直接要求原告繼續供貨，與原告成立買賣關係
  或承擔豐椿公司日後對於原告之貨款債務，故原告得依買賣契
  約、債務承擔或第三人利益契約關係，請求被告給付97年4月
  至6月間之貨款2,958,450元等語，為被告所否認。經查：
  (一)依被告與豐椿公司間96年6月5日系爭工程契約轉讓協議書第
    3條第5項第2款所載：豐椿公司向被告請領任何款項，被告
    有權採監督付款方式辦理，豐椿公司請款時應檢附已填載應
    給付各協力廠商款項金額之豐椿公司入款帳戶取款憑條，被
    告得於付款時據以自豐椿公司入款帳戶中取款並匯交協力廠
    商之約定（參見兩造不爭執事項(一)）；被告97年3月7日理監
    事會議紀錄結論所載「(一)…因豐椿營造目前有財務不穩情形
    ，故決議撥款條件。(二)…為工程順利進行，要求豐椿營簽署
    協議書，自豐椿營造第24次請款起，款項皆不入豐椿帳戶，
    …請豐椿營造與協力廠商列冊請款明細，由更新會監督與點
    工付款。(三)…豐椿營造向更新會請領任何款項，需有發票、
    請款明細、豐椿與協力廠商之合約及華銀松山的帳戶，更新
    會始得撥款…」等語（參見本院卷(二)第6頁之會議紀錄、第3
    頁之99年12月23日言詞辯論筆錄）；被告與豐椿公司間97年
    3月8日協議書所載：自第24次計價請款起，被告採監督付款
    方式，由豐椿公司提出其應給付各協力廠商之金額及帳戶明
    細，由被告直接匯款給付各協力廠商，被告直接給付各協力
    廠商之金額範圍內，視為被告已清償對豐椿公司之債務之約
    定（參見兩造不爭執事項(一)）；證人即內政部營建署技正彭
    學禮結證稱：我於96年8月間至98年3月間承辦有關系爭工程
    事宜，被告為工程需要開理監事會議時，我幾乎都有參加，
    被告97年5月29日理監事會議是要討論工程進度、工程瑕疵
    、工地叫料及第27次撥款事宜，原告法定代理人周漢銘為確
    保所送材料能拿到貨款，曾到場了解營建署撥款給被告的情
    形及確認被告會付款給原告，且因原告當時還有100多萬元
    貨款沒有拿到，不敢再送貨，故要求被告在會議記錄上記載
    被告就協力廠商日後送貨向營建署請款並於撥款後監督付款
    給協力廠商，其後原告於97年6月間送貨，亦因被告曾於97
    年5月29日給付944,685元，自97年3月17日第24次撥款以後
    的款項都是監督付款，由被告付給協力廠商，沒有不同的付
    款方式等語（參見本院卷(一)第254、255頁之99年11月25日言
    詞辯論筆錄、本院卷(二)第2、3頁之99年12月23日言詞辯論筆
    錄）；原告所稱：97年7月2日請款單（參見本院卷(一)第15頁
    之原證6）是向豐椿公司請款，原告請款一向是透過豐椿公
    司，亦即將請款單交給豐椿公司，其後豐椿公司如何請款，
    原告不清楚，但從97年3月12日起款項是由被告直接匯到原
    告帳戶等語（參見本院卷(一)第183頁之99年10月14日言詞辯
    論筆錄），以及兩造不爭執被告於97年10月29日以存證信函
    向豐椿公司表示終止承攬契約，豐椿公司於97年10月30日收
    受該存證信函等情。可知被告與豐椿公司於96年6月5日即約
    定豐椿公司向被告請款時，被告有權採監督付款方式辦理，
    被告則自97年3月間起均監督付款，付款方式並無不同，且
    迄被告與豐椿公司於97年10月30日終止系爭工程契約前，原
    告就97年6月間供應系爭工程之磁磚，仍於97年7月2日向豐
    椿公司請款，並未向被告請款。從而難認被告曾於97年5月
    29日向原告表示承擔豐椿公司之貨款債務或與原告成立買賣
    契約關係。原告主張依買賣契約、債務承擔關係，請求被告
    給付97年4月至6月間之貨款2,958,450元，並無依據。
  (二)次按「以契約訂定向第三人為給付者，要約人得請求債務人
    向第三人為給付，其第三人對於債務人，亦有直接請求給付
    之權。」民法第269條第1項固有明文，惟第三人若未取得直
    接請求他方給付之權利，即令當事人約定向第三人為一定之
    給付，亦僅係當事人間之指示給付約定，尚非民法第269條
    所定之第三人利益契約。本件被告固依其與豐椿公司間96年
    6月5日系爭工程契約轉讓協議書第3條第5項第2款及97年3月
    8日協議書之約定，自97年3月間起為監督付款，將豐椿公司
    請領之工程款，按豐椿公司所列其應給付協力廠商之金額及
    帳戶明細，直接匯款給付各協力廠商，惟被告依此方式付款
    ，仍屬清償對豐椿公司之債務，上開協議書並未約定被告有
    向協力廠商給付之義務或協力廠商得向被告請求給付，自難
    認被告與豐椿公司間關於監督付款之約定為第三人利益契約
    。故原告依第三人利益契約關係，請求被告給付97年4月至6
    月間之貨款2,958,450元，亦無理由。
六綜上所述，原告依民法第345條、第300條、第269條第1項規定
  ，請求被告給付2,958,450元及其法定遲延利息，為無理由，
  應予駁回；其假執行之聲請失所附麗，應併予駁回。
七本件因事證已臻明確，兩造其餘攻擊、防禦方法及所為之立證
  ，經核與判決之結果不生影響，無庸逐一論述，併予敘明。
八據上論結，本件原告之訴為無理由。依民事訴訟法第78條，判
  決如主文。
中    華    民    國    100    年    2    月    24    日
                  民事第二庭    法  官  林玲玉
以上正本係照原本作成。
如對本判決上訴，須於判決送達後20日內向本院提出上訴狀。如
委任律師提起上訴者，應一併繳納上訴審裁判費。
中    華    民    國    100    年    2    月    24    日
                                書記官  劉碧輝